臺灣高等法院刑事判決　　　　　　　　　　　　　　九十年度上訴字第一六二四號
　　上　訴　人　臺灣板橋地方法院檢察署檢察官
　　上　訴　人
　　即　被　告　丙○○○
　　被　　　告　乙○○
　　　　　　　　卯○○
右上訴人因被告等偽造文書等案件，不服臺灣板橋地方法院八十九年度訴字第一一一
二號，中華民國九十年三月十三日第一審判決（起訴案號：臺灣板橋地方法院檢察署
八十八年度偵續字第一六九號），提起上訴，本院判決如左：
    主  文
上訴駁回。
    事  實
一、丙○○○明知其負債累累，並無資力，亦無進行互助會之真意，竟意圖為自己不
    法所有，擔任會首，於民國（下同）八十七年三月間召集（同年四月十日起開標
    ）如附表一所示寅○○、甲○○等人參加互助會，約定自八十七年四月十日起，
    每月十日下午一時，在台北縣新莊市○○街十三號丙○○○之住處開標，每半年
    加標一次（詳如附表一所示），寅○○、甲○○均不疑有他，各參加二會，丙○○○向各會員收取新台幣（下同）每會一萬元之會款後，為取信會員，而進行開
    標，然於八十七年五月十日第二次開標後，旋於八十七年五月二十日將其所有坐
    落台北縣新莊市○○街十二號房屋一幢變賣予不知情之王秋絨，售屋所得悉數償
    還其餘債權人，即逃匿無蹤，寅○○、甲○○始知受騙。
二、案經寅○○、甲○○訴由臺灣板橋地方法院檢察署檢察官偵查起訴。
    理  由
一、訊據被告丙○○○固坦承起會後旋即停標並處分房地產之事實，惟矢口否認有何
    詐欺犯行，辯稱：我先生去世後，我承接附表二、三、四共三個互助會，但因借
    不到錢，無法付會錢，所以我招這個會，是要使八十三年的互助會所剩六會能夠
    順利進行完畢，五月二十日變賣房屋，是因為要償還向農會借款共三百十萬九千
    一百十六元，向代書吳瑞華借款五十萬元，向高麗紅、陳林娩、蘇玉桂借款一百
    二十六萬元之債務，賣房屋之得款清償前開借款後，並支付水電費及塗銷費用，
    所剩無幾，沒有詐欺會員的意思云云。然查右揭事實業據告訴人寅○○之代理人
    辰○○、告訴人甲○○指訴明確，被告丙○○○於原審調查時亦自承：「我知道
    自己週轉不靈沒有錢了，因為外面我還有參加其他的互助會。所以我再起一個會
    ‧‧‧」（見原審卷第一四一頁），是被告丙○○○既明知其已負債累累而陷於
    無資力，仍召集上開互助會，並於收取會款五十萬元後，亦未將八十三年之互助
    會（即附表二所示之互助會）剩下六會進行完畢（此經該互助會活會會員丑○○○、庚○○、辛○○、戊○○○、童房玉枝指訴明確），反而迅速變賣房地產自
    行清償其他債權，對活會會員避不見面，使該互助會會員求償無門，足證被告丙○○○召集互助會之時，即無使該互助會進行完畢之真意，即有為自己不法所有
    之意圖自明，復有互助會會單、土地登記簿謄本一份在卷可稽，是被告丙○○○
    前揭所辯，不足採信，本案事證明確，被告丙○○○犯行洵堪認定。
二、核被告丙○○○所為，係犯刑法第三百三十九條第一項之詐欺取財罪。被告以一
    行為向如附表一所示數被害之會員詐取會款，係一行為觸犯數詐欺罪名，為想像
    競合犯，應從一重處斷。
三、公訴意旨另以：丙○○○明知其夫李永安（公訴人誤載為李秋安）在台北縣新莊
    市○○街十三號，籌組附表編號二、三、四之互助會，均採內標方式，互助會單
    內「阿忠」、「阿玉」、「阿六」、「阿豆」、「大嫂」、「阿花」、「阿英」
    等人乃虛構會員，實無其人，丙○○○與其子乙○○及其媳卯○○自八十六年五
    月十六日李永安死亡後（公訴人依告訴人陳述認為係八十六年四月十日，惟依死
    亡證明書係八十六年五月十六日），承接該三個互助會，繼續主持標會，收取會
    款工作，竟意圖為自己不法所有，自八十六年間某月起，利用各會員互不熟識之
    機會，偽造上開僅有綽號之會員之標單並得標，致使各活會會員陷於錯誤，因而
    交付會款。又乙○○、卯○○明知丙○○○資力極差，仍基於共同犯意聯絡，為
    丙○○○處理八十七年三月十日起如附表一所示之互助會，致使會員不疑有他，
    如數交付會款，因認被告丙○○○、乙○○、卯○○三人另涉刑法第二百十六條
    、第二百十條、第三百三十九條第一項之詐欺取財罪嫌。
四、按犯罪事實應依證據認定之，無證據不得推定其犯罪事實，又不能證明被告犯罪
    者，應諭知無罪之判決，刑事訴訟法第一百五十四條、第三百零一條第一項分別
    定有明文。次按事實之認定，應憑證據，如未能發現相當證據，或證據不足以證
    明，自不能以推測或擬制之方法，為裁判基礎，最高法院四十年台上字第八六號
    判例參照。又認定犯罪事實，所憑之證據，雖不以直接證據為限，間接證據亦包
    括在內，然無論直接或間接證據，其為訴訟上之證明，須於通常一般之人均不致
    於有所懷疑，而得確信其為真實之程度者，始得據之為有罪之認定，倘其證明尚
    未達到此一程度，雖有合理性懷疑之存在時，尚無從為有罪之認定，此亦有最高
    法院七十六年台上字第四九八六號判例可資參照，且認定不利於被告之事實，須
    依積極證據，苟積極證據不足為不利於被告事實之認定時，即應為有利於被告之
    認定，更不必有何有利之證據，最高法院三十年上字第八一六號判例亦著有明文
    可資參照，本件訊據被告三人均堅詞否認有何前揭犯行，被告丙○○○辯稱：「
    阿忠」是李信忠、「阿玉」是陳漢章、「阿豆」叫李曾珠豆、「大嫂」是黃靖、
    「阿英」是黃秀櫻、「阿花」是莊李花、「阿六」是張利男，都確實有跟會，並
    非虛列會員冒標等語；被告乙○○辯稱：我沒有主持開標，也沒有冒標，會員如
    果把會款拿到我家我會幫忙代收交給我母親等語；被告卯○○辯稱：開標都是在
    家裡客廳，如果我婆婆忙不過來我會幫忙收會款，但沒有冒標等語。公訴人係以
    告訴人之指訴及被告於偵查中未能提出阿忠、阿玉等人之年籍資料及住所為其依
    據。查依告訴人所陳各會於停標之際，尚餘活會六會、十會、三十九會，而尚未
    得標之告訴人分別有六會（丑○○○、庚○○兩會、辛○○、戊○○○、童房玉
    枝）、八會（己○○、甲○○、辛○○、庚○○、子○○、壬○○、丁○○兩會
    ）、十六會（陳美蘭、巳○○、癸○○、丑○○○、寅○○四會、己○○兩會、
    壬○○兩會、辛○○、童房玉枝、庚○○、子○○），是尚未得標之告訴人人數
    均少於剩餘之活會人數，又證人李信忠、陳漢章、李曾珠豆、黃秀櫻、莊李花、
    張利男分別到庭結證稱其等有參加李永安之互助會無訛（見原審法院八十九年九
    月十四日、九十年一月五日訊問筆錄），其等所述各會得標與否情節與被告所相
    合，被告所稱並未虛列會員乙節，尚非無據，此外告訴人亦均未能具體指述被告
    自八十六年承接互助會起，究竟冒用哪些活會會員之名義得標，是不能僅憑嗣後
    互助會停標之事實，認定被告三人有何冒標或詐欺之行為。又被告乙○○、卯○○就附表一所示互助會部分，均自始否認有何詐欺犯行，又告訴代理人辰○○指
    訴：我有親自參加開標，都是丙○○○開標，會款有時丙○○○來收，有時我拿
    去她家給丙○○○等語；告訴人甲○○指訴：丙○○○向我招會，大部分是她開
    標等語，足認招會及開標工作均係丙○○○一人所為，尚難僅憑被告乙○○、卯
    ○○偶爾代收會款或被告卯○○偶爾因被告即其婆婆丙○○○去喝喜酒交代其代
    為開標二次之行為，遽認被告二人係與丙○○○共同詐欺。此外，復查無其他積
    極證據足資認定被告三人有何此部份公訴人所指之犯行，其犯罪自屬不能證明，
    揆諸上開最高法院之判決要旨，被告乙○○、卯○○此部分自應為無罪之判決。
    被告丙○○○部分因公訴人認與前開起訴經論罪科刑之部分有連續犯、牽連犯之
    裁判上一罪之關係，故被告丙○○○此部分不另為無罪之諭知。
五、原審經審理之結果，認被告丙○○○八十七年三月間召集（同年四月十日起開標
    ）之互助會，罪證明確，適用刑法第三百三十九條第一項，第五十五條（原審漏
    未引用，茲予補正），罰金罰鍰提高標準條例第一條前段之規定，並審酌被告丙○○○智識程度、犯罪之動機，詐得金額五十萬元，造成損害程度非輕，以及被
    告犯罪後否認犯行，態度不佳等一切情狀，認被告丙○○○意圖為自己不法之所
    有，以詐術使人將本人之物交付，處有期徒刑捌月，被告既否認犯行，且迄今未
    能賠償告訴人分文損失，未見悔意，難謂無再犯之虞，認不宜宣告緩刑等，本院
    核其認事用法、量刑等尚屬妥適，又原審經審理結果，認不能證明及無其他積極
    證據足資證明被告被告乙○○、卯○○有公訴人所指之前開犯行，而為被告無罪
    之諭知，尚無不洽，是上訴人即被告丙○○○上訴否認犯行及稱原審判太重，希
    能輕判等為無理由，應予駁回。公訴人上訴認被告丙○○○就附表二、三、四應
    成立犯行及原審量刑太輕，及認被告乙○○、卯○○與被告丙○○○有犯意聯絡
    及行為分擔，應為共同正犯等均為無理由，應予駁回。
據上論斷，應依刑事訴訟法第三百六十八條判決如主文。
本案經檢察官蔡瑞宗到庭執行職務。
中      華      民      國    九十一    年      一      月      八      日
                           臺灣高等法院刑事第十七庭
    審判長法  官  陳  正  雄
                                     法  官  許  錦  印
                                     法  官  許  宗  和
右正本證明與原本無異。
檢察官如不服本判決應於收受送達後十日內向本院提出上訴書狀，其未敘述上訴之理
由者並得於提起上訴後十日內向本院補提理由書（均須按他造當事人之人數附繕本）
。
被告不得上訴。
                                     書記官  廖  艷  莉
中      華      民      國    九十一    年      一      月      十      日
附錄本案論罪科刑法條全文：
刑法第三百三十九條
意圖為自己或第三人不法之所有，以詐術使人將本人或第三人之物交付者，處五年以
下有期徒刑、拘役或科或併科一千元以下罰金。
以前項方法得財產上不法之利益或使第三人得之者亦同。
前二項之未遂犯罰之。
 附表一
┌───┬──────┬───┬────┬───┬───────────┐
│會首  │起訖時間    │金額  │標會日期│會數  │被害人                │
├───┼──────┼───┼────┼───┼───────────┤
│李陳玉│八十七年四月│一萬元│每月十日│五十  │葉佳芬、張峻群、邱石城│
│梅    │十日起開標  │      │每半年加│      │、邱義輝、寅○○、洪文│
│      │（八十七年三│      │標一次  │      │村、素蓮、林詩涵、林秋│
│      │  月間召集）│      │        │      │來、趙伯勳、林秋雲、謝│
│      │            │      │        │      │文裕、陳泱瓊、李秀真、│
│      │            │      │        │      │邱勝夫、張雨銓、何家松│
│      │            │      │        │      │、阿花、董玉蘭、阿英、│
│      │            │      │        │      │杏菊、甲○○、阿章、秀│
│      │            │      │        │      │鳳、錢德揚、錢太太、阿│
│      │            │      │        │      │美、素月、李日財、汕頭│
│      │            │      │        │      │麵、楊董、許金鳳、麗雲│
│      │            │      │        │      │、彩琴、來旺、寶珠、李│
│      │            │      │        │      │美枝、阿玉、阿明、李太│
│      │            │      │        │      │太、阿蝦、林重光      │
└───┴──────┴───┴────┴───┴───────────┘
 附表二、三、四
┌───┬──────┬───┬────┬───┬───────────┐
│會首  │起會時間    │金額  │標會日期│會員數│未標會之告訴人        │
├───┼──────┼───┼────┼───┼───────────┤
│李永安│八十三年九月│一萬元│每月十日│六十  │丑○○○、庚○○      │
│（表二│十日起      │      │每四月加│      │辛○○、戊○○○      │
│ ）   │            │      │標一次  │      │童房玉枝              │
├───┼──────┼───┼────┼───┼───────────┤
│李永安│八十五年三月│二萬元│每月五日│四十  │己○○、甲○○        │
│（表三│五日起      │      │每年六、│      │辛○○、庚○○        │
│ ）   │            │      │十二月加│      │子○○、壬○○        │
│      │            │      │標一次  │      │                      │
├───┼──────┼───┼────┼───┼───────────┤
│李永安│八十五年十二│一萬元│每月廿日│六十  │陳美蘭、巳○○        │
│（表四│月月二十日起│      │每年四、│      │癸○○、丑○○○      │
│ ）   │            │      │八、十二│      │寅○○、己○○        │
│      │            │      │月加標  │      │壬○○、辛○○        │
│      │            │      │        │      │童房玉枝、庚○○      │
│      │            │      │        │      │子○○                │
└───┴──────┴───┴────┴───┴───────────┘
